臺灣屏東地方法院民事判決
111年度潮原簡字第15號
原      告  宋采霖  
            宋采穎  
            宋沅泰  
前列共同
訴訟代理人  邱超偉律師(法扶律師)
被      告  宋玉美  

訴訟代理人  李俊賢律師
            王心甫律師
            宋紘    
上列當事人間請求拆屋還地等事件，本院於111年10月26日言詞
辯論終結，判決如下：
　　主  文
一、被告宋玉美應將坐落於屏東縣○○鄉○○段00地號土地上，如屏
    東縣潮州地政事務所複丈日期111年4月19日複丈成果圖所示
    編號11(1)部分面積145.52平方公尺及11(2)部分面積19.55
    平方公尺之地上物予以拆除，並將該部分土地返還予原告。
二、被告宋玉美應給付原告新台幣（下同）3,168元，及自111年
    1月19日起至返還土地止，按年息5%計算之利息，並自111年
    1月1日起至返還土地日止，按月於每月10日前給付原告176
    元。
三、訴訟費用由被告負擔。
四、本判決得假執行。　　
    事實及理由
壹、程序事項：
    按訴狀送達後，原告不得將原訴變更或追加他訴，但請求之
    基礎事實同一者、擴張或減縮應受判決事項之聲明者、不甚
    妨礙被告之防禦及訴訟之終結者，不在此限。又不變更訴訟
    標的，而補充或更正事實上或法律上之陳述者，非為訴之變
    更或追加，民事訴訟法第255條第1項第2、3、7款及第256條
    分別定有明文。原告起訴時原聲明為：「一、被告宋玉美應
    將坐落於屏東縣○○鄉○○段00地號土地上（下稱系爭土地），
    如起訴狀附圖A部分，占用面積150平方公尺之地上物予以拆
    除，並將土地返還予原告。二、被告宋玉美應給付原告2,88
    0元，及自起訴狀繕本送達翌日起至返還土地止，按年息5%
    計算之利息，並自111年1月1日起至返還土地日止，按月給
    付原告160元。三、訴訟費用由被告負擔。」。嗣於經本院
    會同屏東縣潮州地政事務所測量員至現場會勘後，原告具狀
    更正及擴張訴之聲明為：「一、被告宋玉美應將坐落於屏東
    縣○○鄉○○段00地號土地上，如屏東縣潮州地政事務所複丈日
    期111年4月19日複丈成果圖（下稱附圖）所示編號11(1)部
    分面積145.52平方公尺及編號11(2)部分面積19.55平方公尺
    之地上物予以拆除，並將該部分土地返還予原告。二、被告
    宋玉美應給付原告3,168元，及自起訴狀繕本送達翌日起至
    返還土地日止，按年息5%計算之利息，並自111年1月1日起
    至返還土地日止，按月給付原告176元。三、訴訟費用由被
    告負擔。」原告所為變更，核與前揭規定相符，應予准許。
貳、實體事項：　　
一、原告方面：
㈠、原告主張系爭土地為其三人所共有，三人之持分均為三分之
    一，惟於109年6、7月間，系爭土地遭被告強行占用並興建
    房屋（下稱系爭建物），原告要求被告拆除返還土地，詎遭
    被告拒絕，被告之系爭建物無權占用系爭土地，原告自得依
    民法第767條之規定，請求被告拆除，並將土地返還予原告
    。另被告被告既有無權占用系爭土地之事實，是被告就此依
    社會通念自受有相當於租金之利益，而原告亦因此未能利用
    系爭土地，當亦受有損害，則原告自得依法請求被告給付相
    當於相金之不當得利，以系爭土地之申報地價為每平方公尺
    128元，則依土地法第97條規定，以申報地價10%計算土地之
    租金，而被告系爭建物占用面積為如附圖所示編號11(1)部
    分145.52平方公尺，編號11(2)部分為19.55平方公尺，則每
    月之租金額為176元【計算式：128×(145.52+19.55)×0.1/12
    =176，小數點後四捨五入】，則被告自109年7月至110年12
    月止（共18個月）所獲取之相當於租金之不當得利，為3,16
    8元(計算式：176×18=3,168）。
㈡、對被告抗辯之陳述：
⑴、系爭土地為一般農業區農牧用地（耕地），訴外人潘榮記於6
    0年6月30日以買賣為原因，將所有權移轉登記於宋秀鳳名下
    ，宋秀鳳於83年10月4日將系爭土地及其地上物以贈與為原
    因，移轉登記予宋樹清。宋秀鳳於85年1月2日死亡；宋樹清
    於107年3月14日死亡，其繼承人為原告3人，原告等人於107
    年間辦理繼承登記取得系爭土地所有權，系爭土地上如附圖
    所示編號 11(1)部分，有宋秀鳳所建房屋一處（已贈與給宋
    樹清），被告之後於109年6、7月間，未經原告等人同意即
    在上開房屋範圍外圍另建新的牆壁與屋頂，予以修繕，系爭
    建物被告之修繕，係在宋秀鳳、宋樹清死亡並由原告等人繼
    承之後，原告從未同意被告得以使用系爭土地或修繕系爭建
    物，故並無被告所謂已經宋秀鳳、宋樹清同意之情，自無可
    能有何使用借貸關係存在。況被告於前案109年度原訴字第5
    號請求原告就系爭土地為所有權移轉登記之訴訟中（下稱前
    案訴訟），係表示系爭土地係由原告之配偶朱冠生所購買，
    並借名登記於宋秀鳳名下等語，現復主張係其與宋秀鳳、宋
    樹清間就系爭土地有使用借貸關係存在，似有前後矛盾之處
    ，是其使用借貸關係存在之主張，應非事實。再者，於前案
    訴訟中，證人宋玉珠已到庭證稱系爭土地上原有房屋均係宋
    秀鳳及其配偶子女一起興建，為宋秀鳳所有，並非朱冠生所
    有，即被告或朱冠生從無因此而使用系爭土地之情形，自無
    從推認被告曾經宋秀鳳、宋樹清「默示」同意其使用系爭土
    地建築房屋，自無存在被告所主張之「使用借貸」關係存在
    ，被告於109年間未經原告等人同意即在其上建築地上物，
    自屬無權占用。
⑵、被告就系爭土地係無權占用建築地上物，自無合法使用權利
    存在，亦未有居住權利，再者系爭土地上存有之門牌均為佳
    平村2號之建物2處，一處為宋秀鳳所建，一處為宋樹清所建
    ，二者電錶原本均是申請為宋樹清名義，被告並非初始申請
    用電之人。況被告所提出之房屋稅、田賦等之繳稅名義人是
    宋秀鳳，均無法證明被告有使用之權利。且被告長期居住高
    雄市已數十年，其戶籍目前仍設於「高市○○區○○○000號五樓
    之3」，且登記為戶長，而從其出嫁隨夫朱冠生居住設○○○○○
    ○○○○○○○○○村0號設籍，今無權占用爭土地建築地上物，始稱
    原告損害其居住權利，顯屬無據。原告行使其所有權，並無
    應事先對無權占用之被告行通知、協商、補償、安置措施等
    義務，原告並無違反誠信原則。
⑶、中華民國法律已經適用百年，各原住民族的文化均有所不同
    ，如果各族群有所爭議，本應由現行法律為處理，並無可以
    適用各族傳統文化之餘地。
㈢、並聲明：如變更後之聲明。　　
二、被告抗辯：　　
㈠、原告之祖母即訴外人宋秀鳳於60年取得系爭土地所有權，並
    與被告之配偶即訴外人朱冠生定有使用借貸契約，訴外人朱
    冠生即於系爭土地上建蓋房屋以供被告全家居住使用
　　，至宋秀鳳於85年 過世前均居住於此，可證宋秀鳳對於被
    告及其配偶朱冠生在系爭土地上建蓋系爭建物乙情知之甚明
    ，並且於建造完成後與其一同居住，對此亦未有表示反對之
    意，宋秀鳳有無償提供系爭土地供原告使用之意，而有與被
    告成立默示使用借貸系爭土地之契約。再者，系爭土地之地
    價稅、用電申請、電費、房屋之電話通信費用為被告所繳納
    ，衡諸常情，上開費用通常係由土地之實際利用者所繳付，
    則上開費用均由被告所繳納，可證被告乃係基於使用借貸關
    係而借用系爭土地並於其上建蓋房屋後，供被告全家人居住
    使用。又原告之父即訴外人宋樹清於83年因訴外人宋秀鳳之
    贈與而取得系爭土地之所有權後，至其107年3月14日死亡前
    ，對於被告等人於系爭土地上建蓋房子居住使用，亦無表示
    任何意見，顯見訴外人宋樹清亦肯認其與被告就系爭土地間
    實亦存有使用借貸之關係。原告係宋樹清之繼承人，自應繼
    承全部權利義務，在原告與宋樹清間之默示使用借贷契約未
    經合法终止或因其他事由而失其效力前，被告即有使用系爭
    土地之合法權源，因被告尚居住於系爭建物，使用借貸契約
    之目的尚未完成，原告因繼承宋樹清之全部權利義務，自應
    受使用借貸契約之拘束，被告非屬無權占有。
㈡、衡諸一般常情，被告如欲於系爭土地搭建房屋，自應獲得系
    土地所有人之同意下，如存有租賃關係，或使用借貸關係。
    原告等人於107年3月14日繼承取得系爭土地之所有權，又原
    告等人自幼即與被告比鄰而居於系爭土地上，兩造間又屬姑
    與姪子之至親，原告等人於取得系爭土地所有權前，當無不
    知原告之祖母、父親與被告間均存有使用借貸關係供被告等
    人蓋房屋以供其居住使用之理。原告於明知被告前已與訴外
    人宋秀鳳、宋樹清有使用借貸關係存在，未量提起本件拆屋
    還地之訴訟將傷害兩造間親戚情感，更未斟酌被告自60餘年
    起即居住於此，與原告等人均為多年陪伴之鄰居，逕於107
    年繼承後提起本件訴訟，實係基於損害他人居住權為主要目
    的，其行使權利有違反誠實及信用原則。
㈢、依排灣族社會傳統文化，係採「布曹爾亞群婚姻制度」，亦
    即長嗣繼承制度，也就是由家中出生序位第一的小孩來繼承
    家庭，因為不分男女而又稱為雙系制度，並且於締結婚姻時
    ，非長嗣的一方入住長嗣之家庭。被告的女兒結婚時，婚禮
    主持人表示，於婚禮時知悉被告的住址位置即在於屏東縣○○
    鄉○○村○○巷0號，而被告係訴外人宋秀鳳之長嗣，足顯宋秀
    鳳允許被告使用系爭土地建蓋系爭地上物之情，則雙方顯已
    成立使用借貸契約。
㈣、並聲明：原告之訴駁回。訴訟費用由原告負擔。
三、法院之判斷：
㈠、本件原告請求被告拆除地上物返還土地，並給付相當租金之
    不當得利，被告則以上開情詞為辯。故本件應審酌者，應係
    被告所有之地上物有無占用系爭土地；如有，則是否屬有權
    占用、得否免予拆除。原告得否請求被告給付相當於租金之
    不當得利；如可，則數額為何。茲分述如下。
㈡、原告請求拆除地上物返還土地部分：
  ⒈被告所有如附圖所示編號11⑴、11⑵地上物確有占用原告所有
    之系爭土地：原告主張系爭土地為其所有，被告所有之系爭
    建物部分坐落系爭土地上，占用情形分別如附圖編號11⑴面
    積145.52平方公尺、編號111⑵面積19.55平方公尺等事實，
    被告未予爭執，並據原告提出系爭土地土地第一類登記謄本
    為證（見本院卷第10至11頁），且經本院會同當事人及屏東
    縣潮州地政人員履勘現場屬實，有勘驗筆錄、現場照片附卷
    可稽（見本院卷第53至58頁），復有屏東縣潮州地政事務所
    111年5月16日屏潮地二字第11130423000號函文檢附之附圖
    可稽（見本院卷第60至61頁），堪信為真實。
  ⒉被告占有系爭土地並無合法權源，屬無權占用：
  ⑴以無權占有為原因，請求返還土地者，占有人對土地所有權
    存在之事實無爭執，而僅以非無權占有為抗辯者，土地所有
    權人對其土地被無權占有之事實無舉證責任，占有人自應就
    其取得占有係有正當權源之事實證明之（最高法院85年度台
    上字第1120號判決意旨參照）。
  ⑵被告所有系爭建物占用原告所有之系爭土地，占用情形如附
    圖編號11⑴、11⑵所示，業經本院認定如上，則被告自應就占
    有系爭土地有合法權源之事實盡舉證責任。經查：
  ①被告主張系爭建物為被告與其配偶朱冠生所興建，其與訴外
    人宋秀鳳、宋樹清有使用借貸關係存在，原告為宋樹清之繼
    承人，自應受其拘束云云，原告則否認有任使用借貸關係存
    在。
  ②所謂默示之意思表示，係指依表意人之舉動或其他情事，足
    以間接推知其效果意思者而言，若單純之沉默，則除有特別
    情事，依社會觀念可認為一定意思表示者外，不得謂為默示
    之意思表示；又對無權占有人之使用未加異議，僅單純沈默
    而未為制止者，不生任何法律效果，亦非默許同意繼續使用
    （最高法院29年度上字第762號、83年度台上字第237號判決
    參照）。
  ③系爭土地為潘榮記於60年6月30日以買賣為原因，將所有權移
    轉登記於宋秀鳳名下，宋秀鳳於83年10月4日將系爭土地以
    贈與為原因，移轉登記予宋樹清，宋樹清於107年3月14日死
    亡，其繼承人為原告3人，原告等人於107年間辦理繼承登記
    取得系爭土地所有權，此為被告所不爭執，復經兩造於前被
    告所提起本請求所有權移轉登記本院109年度訴字第5號、臺
    灣高等法院高雄分院110年度原上易第5號判決（下稱前案判
    決）所是認，此有前案判決書在卷可稽（見本院卷第77至83
    頁）。而系爭建物係於60年間，由宋秀鳳與其配偶郭新正及
    全家人所共同興建，而非被告及其配偶朱冠生所建，此亦業
    經前案判決到庭之證人宋玉珠、宋玉琴即被告妹妹到庭證述
    稽詳，復經判決確認，此亦有上開判決書可稽。被告於本院
    雖以證人李月娥證稱：房子是宋玉美與她先生蓋的，時間不
    記得。全村的人都知道土地是宋玉美的先生買的。宋玉美是
    從德文村搬過來的，當時沒有地方住都是寄居，宋玉美跟她
    先生結婚就是為了要買土地蓋房子照顧家人。並未親眼看到
    宋玉美的先生購買土地，就是全村都知道的事情，因為沒有
    地方住，所以宋玉美的先生買土地在那個地方蓋房子等語，
    此有言詞辯論筆錄在卷可稽（見本院卷第114頁），然證人
    並非兩造的近親家人，且對於兩造的家庭間的相關權利義務
    關係，當無可能較被告的妹妹知悉，況證人均係以「此為全
    村均知」，而非其在場親眼見聞土地或建物買賣興建之過程
    ，即謂土地為被告配偶所購買，建物是被告與其配偶所興建
    ，實難認其證詞足以採信。是以系爭建物興建時，系爭土地
    及建物既均為宋秀鳳所有，系爭建物與土地間自無可能亦無
    成立使用借貸契約之必要。
  ④被告另主張系爭土地之地價稅、用電申請、電費、房屋之電
    話通信費用為被告所繳納，故認有與系爭土地成立使用借貸
    云云，然系爭土地之地價稅，並非由被告繳納，而係由宋秀
    鳳，此有被告自行提出之繳納通知單可參（見本院卷第37至
    42頁），而另用電申請及電費、房費之電信通話費均是由被
    告繳納，固有申請書及收據在卷可參（見本院卷第43至46頁
    ），然申請用電之人，與是否有合法使用土地，乃屬二事，
    而電費由申請人繳納，亦係事理之常，礙難單以有上開收據
    ，即謂有合法使用土地之權利，被告以此謂有單據即謂成立
    使用借貸契約，稍嫌速斷。
　⑤被告復抗辯宋樹清即原告之被繼承人，自取得所有權後，至
    其死亡，對於被告等人使用系爭建物，均無表示任何意見，
    認宋樹清有默示同意成立使用借貸云云，此為原告所否認，
    按依上開實務見解所示，單純之沉默，則除有特別情事，依
    社會觀念可認為一定意思表示者外，不得謂為默示之意思表
    示；又對無權占有人之使用未加異議，僅單純沈默而未為制
    止者，不生任何法律效果，亦非默許同意繼續使用，被告未
    能提出任何宋樹清有何舉動或措失，足以間接推知其意思即
    為與被告間成立使用借貸，礙難以宋樹清對於被告之使用未
    加異議，即認係默示同意，而認有成立使用借貸。
  ⑥再者，現存在之系爭建物，為被告於109年所進行修繕，縱認
    依被告主張其與宋樹清間有成立使用借貸，然宋樹清於107
    年3月14日死亡，其現有建物為109年所建，自無法與宋樹清
    成立使用借貸之可能。被告雖抗辯109年僅係修繕並非新建
    云云，然舊有的建物，一個僅存有門柱，另一個僅有四周牆
    壁並無屋頂，此有照片可稽（見本院卷第58頁），實難謂舊
    有建物仍存在，是以就算有使用借貸契約存在，亦因建物滅
    失而消滅，被告辯稱其為有權占有，難謂有據。
　⑦末按，被告抗辯，依原住民之傳統，為長嗣繼承制度，被告
    為長女，故系爭建物由其繼承云云，然原住民之各族有其傳
    統，當應予尊重，惟現行法律業已實施百年，於法律未有規
    定時，方會依習慣、法理，系爭土地為被告之母宋秀鳳以贈
    與為原因移轉登記予原告之父宋樹清，被告之母此作法雖與
    原住民之傳統不符，然依物權公示原則，仍以登記的結果，
    而認定系爭土地為宋樹清所有，於其死亡後由原告等人繼承
    。至於系爭建物，係由被告使用，然此原住民之傳統，亦無
    從得知系爭建物就系爭土地有何合法使用之權。　
  ⑧綜上，依被告所為之舉證，無從認定被告占用系爭土地有合
    法權源，則被告占用系爭土地，應屬無權占用。
  ⒊原告行使權利，並無權利濫用或違反誠信原則之情：
    按權利之行使，不得違反公共利益，或以損害他人為主要目
    的，民法第148條第1項定有明文。惟當事人行使權利，不免
    使他人喪失利益，茍非以損害他人為主要目的，即不在該條
    所定範圍之內（最高法院45年台上字第105號判例意旨參照
    ）。權利之行使，是否以損害他人為主要目的，應就權利人
    因權利行使所能取得之利益，與他人及國家社會因其權利行
    使所受之損失，比較衡量以定之。倘其權利之行使，自己所
    得利益極少而他人及國家社會所受之損失甚大者，非不得視
    為以損害他人為主要目的，此乃權利社會化之基本內涵所必
    然之解釋（最高法院71年台上字第737號判例意旨參照）。
    原告本於系爭土地所有權人地位，為維護其土地所有權之完
    整性，請求被告將占用系爭土地之地上物拆除並返還土地，
    係屬所有權權能之正當行使，難謂有何權利濫用之情。況被
    告長期居住於高雄市，此有其設籍於高雄的戶籍謄本在卷可
    稽（見本院卷第20頁），是否有使用此建物亦有疑義，再者
    二造間因系爭房地已有多起民、刑事訴訟，故原告為使其土
    地的完整，不再因系爭土地上之地上物，而與被告產生糾紛
    ，亦為事理之常，故難謂有何違反誠信原則之情。
  ⒋綜上，本件原告本於所有人權源，請求被告拆除如附圖所示
    編號11⑴面積145.52平方公尺、編號11⑵面積19.55平方公尺
    之建物，並將土地返還原告，為有理由，應予准許。
  ㈢原告請求給付不當得利部分：
　⒈被告應給付原告相當於租金之不當得利：
　　無法律上之原因而受利益，致他人受損害者，應交還其利益
    ，此為民法第179條所明定。而無權占用他人土地，可能獲
    得相當於租金之利益，亦為社會通常之觀念（最高法院61年
    度台上字第1695號判決意旨參照）。被告無權占用系爭土地
    ，其所受之利益為占有使用之價值，依其性質不能返還，故
    應償還其價額，即相當於租金之利益，則原告依據不當得利
    之法律關係，請求被告給付相當於租金之利益，核屬有據。
  ⒉被告應給付原告自其取得所有權之日起至本件起訴時止之不
    當得利數額合計為3,168元，另應自111年1月1日起至返還附
    圖編號11⑴、11⑵部分土地之日止，按月給付176元：
　①城市地方土地之租金以不超過其申報地價年息百分之10為限
    ，土地法第105條準用同法第97條第1項定有明文。又該條之
    土地價額，依土地法施行法第25條規定，係指法定地價而言
    ，而法定地價，依土地法第148條規定，係指土地所有權人
    依土地法所申報之地價，故土地法第97條所謂之土地申報價
    額，即指該土地之申報地價。上開計收租金之規定，於不當
    得利事件雖非當然一體適用，然未嘗不可據為計算不當得利
    之標準。另基地租金之數額，除以基地申報地價為基礎外，
    尚須斟酌基地之位置，工商業繁榮之程度，承租人利用基地
    之經濟價值及所受利益等項以為決定（最高法院68年台上字
    第3071號判決要旨參照）。
　②系爭土地為一般農業區農牧用地，鄰近佳平派出所，生活機
    能尚屬良好，而被告占用系爭土地之地上物為供個人使用之
    鐵皮建物，本院審酌土地坐落整體區域位置、占用情形，且
    被告對於原告請求之計算方式，亦表示沒有意見（見本院卷
    第116頁），認被告無權占有系爭土地可能獲得相當於租金
    之利益，以年息10％計算，始為適當。
　③被告占用系爭土地為如附圖所示編號11(1)部分145.52平方公
    尺，編號11(2)部分為19.55平方公尺，而系爭土地109年申
    報地價為每平方公尺128元，有土地登記第一類謄本在卷可
    稽，則每月之租金額為176元【計算式：128×(145.52+19.55
    )×0.1/12=176，小數點後四捨五入】，則被告於109年7月取
    得所有權，此有上開土地登記第一類謄本在卷可稽，至起訴
    時110年12月止（共18個月）所獲取之相當於租金之不當得
    利，為3,168元(計算式：176×18=3,168）
四、給付無確定期限者，債務人於債權人得請求給付時，經其催
    告而未為給付，自受催告時起，負遲延責任；其經債權人起
    訴而送達訴狀，或依督促程序送達支付命令，或為其他相類
    之行為者，與催告有同一之效力；遲延之債務，以支付金錢
    為標的者，債權人得請求依法定利率計算之遲延利息；應付
    利息之債務，其利率未經約定，亦無法律可據者，週年利率
    為5％，民法第229條第2項、第233條第1項、第203條分別定
    有明文。原告請求被告給付已到期起訴日至取得所有權時之
    之不當得利3,168元，核屬給付無確定期限，被告應自受催
    告時起，始負遲延責任，查本件起訴狀係於111年1月18日送
    達被告（見本院卷第18頁），是原告請求被告給付3,168元
    ，及自起訴狀繕本送達翌日即111年1月19日起至清償日止，
    按年息5％計算之利息，為有理由，應予准許。
五、從而，原告依民法第767條第1項前段、中段規定，請求被告
    將附圖所示編號11(1)部分面積145.52平方公尺及11(2)部分
    面積19.55平方公尺之地上物予以拆除，並將該部分土地返
    還予原告，並給付原告3,168元，及自111年1月19日起至返
    還土地止，按年息5%計算之利息，並自111年1月1日起至返
    還土地日止，按月於每月10日前給付原告176元，為有理由
    ，應予准許。
六、本件事證已臻明確，兩造其餘攻擊防禦方法及所舉證據，經
    審酌結果，與本件判決結論均無影響，爰不一一論述，附此
    敘明。
七、本件原告勝訴部分，係適用簡易程序所為被告敗訴之判決，
    依民事訴訟法第389條第1項第3款規定，應依職權宣告假執
    行。
八、訴訟費用負擔之依據，民事訴訟法第78條。
中　　華　　民　　國　　111 　年　　11　　月　　7 　　日
　　　          潮州簡易庭   法　官吳思怡
以上正本係照原本作成。
如不服本判決，應於送達後20日內，向本院提出上訴狀並表明上
訴理由，如於本判決宣示後送達前提起上訴者，應於判決送達後
20日內補提上訴理由書（須附繕本）。如委任律師提起上訴者
，應一併繳納上訴審裁判費。
中　　華　　民　　國　　111 　年　　11　　月　　7 　　日

                                  書記官　蔡進吉